臺灣板橋地方法院刑事判決　　　　　　　93年度訴字第1066號
公　訴　人　臺灣板橋地方法院檢察署檢察官
被　　　告　丁○○
選任辯護人　呂榮海律師
　　　　　　蔡惠琇律師
上列被告因違反貪污治罪條例案件，經檢察官提起公訴（92年度
偵字第1220號），本院判決如下：
    主  文
丁○○無罪。
    理  由
一、公訴意旨略以：被告丁○○係臺北市自來水事業處西區營業
    分處（下稱西區分處）工程員，負責用戶自來水接水申請案
    件之工程審核及設計裝錶業務，為依法令從事於公務之人員
    。緣丁○○於民國87年4 月23日，會同臺北自來水事業處產
    業工會檢驗中心（下稱檢驗中心），辦理同欣建設股份有限
    公司（下稱同欣公司）所建造坐落於臺北縣中和市○○路36
    9 巷30弄10號「紅喜山莊」住宅之自來水內線外管埋設工程
    會勘後，經檢驗中心將「臺北市臺北自來水事業處產業工會
    用水設備檢驗給水內線外管埋設工程檢驗表」送其簽收，已
    明知上開檢驗因「高處水塔」（蓄水池）、分歧管並未施作
    而未檢驗合格，須再辦理會勘，其亦明知於會勘合格，並經
    檢驗中心檢送總錶後之給水外線檢驗合格文件即「臺北自來
    水事業處用戶用水設備內線檢驗記錄表」（此必須附註「臺
    北市臺北自來水事業處產業工會用水設備檢驗給水內線外管
    埋設工程檢驗表」）至西區分處前，依規定不能受理「紅喜
    山莊」各建築物自來水接水申請、裝錶設計及接水。嗣同欣
    公司取得「紅喜山莊」工程用水即第一段先行施工及工程用
    水，並僅檢附「臺北自來水事業處用戶用水設備內線檢驗記
    錄表」合格文件，惟該公司尚未依據臺北市自來水事業處審
    查核准之「供水計畫書」施作「高處水塔」，被告丁○○竟
    在同欣公司於86年6 月6 日向西區分處申請第一段自來水工
    程用水申請單之簽擬意見三，由原其簽註之「申請第二段接
    水時，應附山頂蓄水池之使用執照及內線審查合格文件」，
    故意塗改為「申請第二段接水時，應附社區給水內線外管埋
    設檢驗工程報告表」。嗣同欣公司於87年10月19日委由欽發
    水電公司，分二案向西區分處申請坐落臺北縣中和市○○路
    369 巷30弄10號（計十一戶）及同巷弄2 號（計三十七戶）
    二處建築物自來水接水（即第二段接水），被告丁○○竟未
    依據規定審核，僅憑同欣公司所提之「臺北自來水事業處用
    戶用水設備內線檢驗記錄表」，即進行裝錶設計，並經計算
    安裝之施作費用分別為新臺幣（下同）八萬四千七百七十二
    元及七萬六千六百六十四元，迨同欣公司繳清費用後，於87
    年11月7 日裝錶完成，使同欣公司未依據「供水計畫書」建
    造「高處水塔」，亦未取得「臺北市臺北自來水事業處產業
    工會用水設備檢驗給水內線外管埋設工程檢驗表」之檢驗合
    格文件，即順利取得「紅喜山莊」四十八戶別墅之自來水供
    應，圖利同欣公司不法利益達七百三十七萬八千三百二十三
    元，因認被告丁○○涉有貪污治罪條例第6 條第1 項第4 款
    對於主管之事務明知違背法令圖利罪嫌等語。
二、按犯罪事實應依證據認定之，無證據不得認定犯罪事實；又
    不能證明被告犯罪者，應諭知無罪之判決，刑事訴訟法第15
    4 條第2 項、第301 條第1 項分別定有明文。又犯罪事實之
    認定，應憑真實之證據，倘證據是否真實尚欠明確，自難以
    擬制推測之方式，為其判斷之基礎；而認定犯罪事實之證據
    係指足以認定被告確有犯罪行為之積極證據而言，該項證據
    自須適合於被告犯罪事實之認定，始得採為斷罪之資料，最
    高法院53年臺上字第656 號、29年上字第3105號著有判例。
    且刑事訴訟上證明之資料，無論為直接或間接證據，均須達
    於通常一般之人均不致有所懷疑，而得確信其為真實之程度
    ，始得據為有罪之認定，若其關於被告是否犯罪之證明未能
    達此程度，而有合理懷疑之存在，致使無從形成有罪之確信
    ，根據「罪證有疑，利於被告」之證據法則，即不得遽為不
    利被告之認定，亦有最高法院76年臺上字第4986號判例可參
    。其以情況證據（即間接證據）斷罪時，尤須基於該證據在
    直接關係上所可證明之他項情況事實，本乎推理作用足以確
    證被告有罪，方為合法，不得徒憑主觀上之推想，將一般經
    驗有利被告之其他合理情況逕予排除，此觀諸最高法院32年
    上字第67號判例意旨亦甚彰明。又按刑事訴訟法第161 條已
    於民國91年2 月8 日修正公布，其第1 項規定：檢察官就被
    告犯罪事實，應負舉證責任，並指出證明之方法。因此，檢
    察官對於起訴之犯罪事實，應負提出證據及說服之實質舉證
    責任。倘其所提出之證據，不足為被告有罪之積極證明，或
    其指出證明之方法，無從說服法院以形成被告有罪之心證，
    基於無罪推定之原則，自應為被告無罪判決之諭知，最高法
    院92年臺上字第128 號判例可資參照。
三、公訴人認被告丁○○涉有貪污治罪條例第6 條第1 項第4 款
    對於主管之事務明知違背法令圖利罪嫌，無非是以被告丁○○於偵查中之供述、證人陳何銘、周賢傑、楊進明、甲○○
    於偵查中之證述，並有臺北市政府政風處北市政二字第9020
    946400號函及所附之紅喜山莊社區供水計畫書暨圖利金額計
    算表、臺北市自來水事業處86年11月15日北市水供字第8621
    327000號函（供水計畫書核准函）、臺北市自來水事業處產
    業公會用水檢驗中心86年4 月23日給水內線外管埋設工程檢
    驗表、同欣公司86年6 月6 日自來水接水申請單、同欣公司
    87年10月19日自來水接水申請單、臺北自來水事業處用戶用
    水設備內線檢驗記錄表、自來水裝設工程費繳款通知單等附
    卷可稽為其論據。
四、訊據被告丁○○固不否認紅喜山莊申請接水案件之設計裝錶
    、計費為其所承辦，並曾於申請單上之簽擬意見而為塗改，
    嗣紅喜山莊既未依原經審查合格之供水計畫書所載設置高處
    水塔，亦未依規定辦理變更設計，卻仍經其設計、計價，經
    同欣公司繳清費用後，於87年11月7 日裝錶完成，順利取得
    自來水供應之事實，惟始終堅詞否認有何對於主管之事務明
    知違背法令圖利之犯行，辯稱：伊在西區分處只有承辦設計
    裝錶業務，如裝錶的繪圖、費用計算等文書工作，都是依據
    西區分處用水設備設計、施工、檢驗作業規範，而且設計完
    後，還須要經過股長、審決、主任核章才會到審證科去，由
    審證科確實查核有無需要補正，接水不可能由伊一人就讓全
    案通過；又起訴書所載關於同欣公司於86年6 月6 日向西區
    分處申請第一段自來水工程用水申請單之簽擬意見三，本來
    簽的是「申請第二段接水時，應附山頂蓄水池之使用執照及
    內線審查合格文件」，後來伊將之塗改為「申請第二段接水
    時，應附社區給水內線外管埋設檢驗工程報告表」部分，修
    改後對接水前之要求更為嚴格，依上述規範第5 章申請接水
    作業第5-3 節第2 點規定，在繳款同時，由櫃台經辦人查核
    逐項補齊，至於審證人員沒有按照伊所備註的意見審核證件
    是否齊備，因伊不負責審證工作，故不知道證件審查的實際
    情形；況且第一段先行檢驗時，伊並非檢驗人員，只是接受
    通知代表設計部門到場之人員，伊並不需要再去檢驗高處水
    塔（蓄水池）有無實際施作完竣，在第二段的任何會勘，伊
    均未受通知，也不用去檢驗，更不知高處水塔有無施作完成
    等語。
五、經查：
  (一)被告丁○○坦承自84年起至88年間任職於西區分處給水股工
    程員，負責用戶申請接水案件（第一段先行施工兼工程用水
    ）之設計、計價；及（第二段施工分錶安裝）之設計、計價
    之事實，又被告之工作內容如何，經證人乙○○於本院審理
    時結證稱：被告與伊擔任的職務一樣，只負責設計，至於審
    圖的是另一個單位，其餘審證、檢驗、繳費、施工、接水也
    不是伊等負責；伊與被告任職的給水股有設計部門及監工部
    門，由受理窗口受理接水申請後，先將申請案送到設計部門
    ，工程員決定是否需要到現場履勘，即可開始設計，伊設計
    用戶給水外線施工，換裝外線，伊需要繪圖，量測距離，以
    本件紅喜山莊為例，應該分二階段，只要紅喜山莊建築執照
    出來後，內線圖面審查合格，就可以向給西區分處申請第一
    段給水，給水股就是負責這個設計施工外線的部分，由水錶
    所設位置到配水管之間由給水股工程員設計，再核算費用由
    申請人繳費等語（見本院93年11月9 日審判筆錄第7 、8 頁
    ），是被告主管之事務，只限於接水申請中之設計、計價部
    分，非涉其他審圖、審證、檢驗、繳費、施工、接水事務，
    要屬有據。
  (二)紅喜山莊因地勢稍高，故供水方式採二段式間接加壓供水，
    將受水池設於社區入口處，再由受水池設加壓幫浦送至社區
    高處水塔，採重力供水之方式，且被告曾於86年4 月23日會
    同檢驗中心檢驗員張林松、助理檢驗員洪佳緯、陳何銘等人
    共同前往紅喜山莊工地對施工中之總錶後之給水內線外管辦
    理會勘，原設計圖上之高處水塔、分歧管尚未建造，僅社區
    入口處之蓄水池施作完成之事實，被告並不否認，並經證人
    陳何銘、周賢傑於偵查中證述屬實，又有卷附之臺北市政府
    政風處北市政二字第9020946400號函及所附之紅喜山莊社區
    供水計畫書、臺北市自來水事業處86年11月15日北市水供字
    第8621327000號函（供水計畫書核准函）可資參佐，徵而可
    信。
  (三)被告雖自始坦承同欣公司於86年6 月6 日向西區分處申請第
    一段自來水（工程用水）申請單之簽擬意見三，由原其簽註
    之「申請第二段接水時，應附山頂蓄水池之使用執照及內線
    審查合格文件」，故意塗改為「申請第二段接水時，應附社
    區給水內線外管埋設檢驗工程報告表」之事實，並有上述自
    來水接水申請單可資參佐。然山坡地與一般用戶之給水申請
    並無不同，可分第一階段、第二階段，只是一般用戶須附內
    線檢驗合格證明文件，但山坡地還要加附內線外管埋設工程
    檢驗報告表，此一事項於申請單的備註中不寫也可以，有寫
    也是善意提醒審證的承辦員，被告於申請單上作如上之加註
    ，自比一般用戶嚴格，此據證人乙○○於審理時結證綦詳（
    見本院93年11月9 日審判筆錄第8 、9 頁）。檢察官未提出
    任何積極事證究明，僅循臺北市政府政風處北市政二字第90
    20946400號函表示之意見，逕予認定被告此一塗改變更作為
    ，乃為圖利同欣公司之手段，尚非無疑。
  (四)依卷附之臺北自來水事業處87年12月編印之用水設備設計、
    施工、檢驗作業規範第5 章申請接水作業第5-3 節第2 點規
    定：「‧‧‧在繳款之同時，櫃台經辦人亦應依照設計記事
    欄備註所填之補辦文件‧‧‧，逐項補齊」；同章節第5 點
    規定：「櫃台經辦人應將設計記事欄、櫃台審理記事欄各項
    記載之文件，依序排列整理‧‧‧，依程序送請主管核章，
    因牽涉證件、工程款項等，一般依分層負責送給水股股長、
    分處主任審決，然後再移施工部門簽收」，可知審證、繳費
    ，均係櫃台經辦人作業之事項甚明。再者，自卷附之自來水
    裝設工程費繳款通知單存根觀察，於應辦事項部分，確有「
    請補附給水內線外管埋設工程檢驗報告表後，再准予繳費」
    之註記，此即依照被告於上述申請單上塗改後之備註內容轉
    載而來，至為明顯。又證人丙○○於本院審理中結證稱：伊
    係本件紅喜山莊申請第二階段供水之經辦人，當時申請人有
    提出「給水內線外管埋設工程檢驗表」，所以伊准許申請人
    繳費，詳細情形伊並不記得了，但申請人提出的應該就是卷
    附之「臺北市臺北自來水事業處產業工會用水設備檢驗給水
    內線外管埋設工程檢驗表」（見90年度他字第690 號偵查卷
    宗一，第90頁），伊忘記當時有無注意檢驗結果及備註欄內
    有「本次檢驗給水外管，待蓄水池、分歧管完工再辦理會勘
    」這句話，只要有提出這張表，伊就准予繳費，伊只是行政
    而已等語（見本院93年11月9 日審判筆錄第13至15頁），可
    見證人丙○○所擔之職務，即係上揭作業規範所稱之「櫃台
    經辦人」，其自應依作業規範從實審核每一申請接水案件之
    補證是否齊備，倘因櫃台經辦人於審證時因其他不明之原因
    而未予注意查明申請人所提出之「臺北市臺北自來水事業處
    產業工會用水設備檢驗給水內線外管埋設工程檢驗表」是否
    已載有檢驗合格結果，即逕予准許繳費，並依分層負責送給
    水股股長、分處主任審決，然後再移施工部門簽收辦理，此
    間牽涉人員、事項等環節甚多，焉可率以推認被告即有圖利
    他人之犯行。
  (五)證人甲○○於檢察事務官詢問時雖陳稱：「（問：山坡地接
    水申請，應檢查那些使用執照？）除了建築物的使用執照，
    尚應審核山坡地的水塔、水池使用執照。另外於第二段申請
    供水時，丁○○應至現場看過水池、水塔有無依供水計畫書
    施作，才能設計裝錶，所以本案之高處水塔既然沒有做，縱
    然於審核時漏掉高處水塔之使用執照，但他設計裝錶一定要
    至現場，一看就知道高處水塔未依供水計畫書施作，應簽報
    請示，通知包商按圖施作或變更供水計畫書，卻沒有照規定
    就供水，丁○○這種作法有問題」云云，嗣其於本院審理時
    亦結證稱：設計裝錶一定要到現場等語（見本院94年4 月25
    日審判筆錄第7 頁），然此核與證人乙○○於審理時結證所
    稱：「（辯護人問：可否說明你的工作內容？）受理用戶申
    請設計工作。我是負責實際的設計工作，我們給水股設有設
    計部門及監工部門，由受理窗口受理後，將案件送到設計部
    門，我們三個工程員接到案子，到現場履勘或不用到現場履
    勘，開始設計」等語（見本院93年11月9 日審判筆錄第7 頁
    ），就設計裝錶之工程員於設計裝錶時是否一定要到現場一
    節，即有明顯出入。惟衡諸證人甲○○於審理時所證述：「
    各分處在程序上原則上相符，辦理程序上有的要先附使用執
    照後才可以辦理設計，有的可以先行設計再補使用執照，但
    最後均要附合格文件及使用執照才可以接水。基於便民的想
    法，內部作業有時會先作業，待使用執照下來後，就可以直
    接供水，後來使用執照下來才可以設計供水。十年前的作法
    是這樣，現在我已經不清楚是如何」等語，可知有關辦理接
    水作業之程序上確實未有絕對之作法，單就是否一定先審證
    齊全後才可設計裝錶一事，即無統一之規範可循，既無其他
    事證相佐，尚不足認定被告未至現場履勘不知現場未施作高
    處水塔之情況下逕行設計裝錶、計費等等，即屬絕無可能。
    況且依證人甲○○所證內容，亦僅主觀上認被告之作法有問
    題，至於此「有問題」之作法，究有如何違背法令之情事而
    與檢察官所指之本件犯行形成關聯，綜觀全案卷證，既乏積
    極舉證以明，自難就此遽為不利被告事實之認定。
六、綜上所述，足認被告上開所辯各節，誠非虛妄，應可信憑。
    實則被告僅係負責設計、計費之工程員，至用戶提出給水申
    請至實際完成供水之間，尚有層層審核，徒憑被告一人塗改
    備註事項，即能隻手遮天，殊難想像。本件尚無從依公訴人
    所提出之各項證據，而達於通常一般之人均不致有所懷疑，
    而得確信其為真實之程度。此外，復查無其他積極、具體確
    切之證據足資認定被告涉有公訴人所指之對於主管之事務明
    知違背法令圖利之犯行，是因不能證明被告犯罪，自應為無
    罪判決之諭知。
據上論斷，應依刑事訴訟法第301 第1 項，判決如主文。
本案經檢察官鄧媛到庭執行職務
中　　華　　民　　國　　94　　年　　5 　　月　　31　　日
                  刑事第六庭    審判長法　官  王敏慧
                                      法  官  絲鈺雲
                                      法  官  張江澤
以上正本證明與原本無異。
如不服本判決，應於送達後10日內，向本院提出上訴狀。
                                      書記官　林怡秀
中　　華　　民　　國　　94　　年　　5 　　月　　31　　日
